---
title: "Эффекты ареальности в Сибири"
author: Максим Бажуков, Таня Казакова
output:
  pdf_document: default
  html_document: default
date: "2023-06-26"
---

```{r setup, include=FALSE}
knitr::opts_chunk$set(echo = TRUE)
```

```{r,message=FALSE,echo=FALSE}
library(readr)
library(dplyr)
library(forcats)

library(ggplot2)
library(viridisLite)

library(skimr)

# решающие деревья
library(party)
```

```{r,echo=FALSE}
use_skim = FALSE
```


## Введение

Этот проект — продолжение работы над проектом  
  “Morphosyntactic complexities in (North-Eastern) Siberia: evidence for contact-induced convergence?” Alexey Vinyar, Tatiana Kazakova, Alexandra Nogina, Alexey Baklanov, Daria Ignatenko, Ksenia Lapshina & Ivan Stenin

**Задача**:
Определить, являются ли некоторые явления ареальными
Ареал: Северо-Восточная Азия

Готовые данные проекта:

3 явления:

  * наличие аттенуатива (0/1) 
  * наличие именного времени (0/1)
  * наличие пролатива (0/1) 

Это явления, знакомые авторам проекта по предыдущим исследованиям. В будущем планируется добавить и другие (например: показатель перемещения на глаголах, прохибитив и др.).

Рассчитаем сперва базовые статистики для категориальных переменных на небольшой выборке, связанной с Сибирью.
Мы построим таблицу сопряжённости, мозаичный график в качестве визуализации этой таблицы, а также проверим распределение по критерию χ² и точным тестом Фишера (более верным при малом количестве данных)

```{r}
make_contingency_stats <- function(table, col1, col2){
  formula <- as.formula(
    paste(
      "~", paste(c(col1, col2), collapse = "+"),
      collapse=" "
    )
  )
  
  cont_table <- xtabs(formula, data=table)
  
  print(cont_table)
  
  mosaicplot(cont_table, color=viridis(2))
  
  print(chisq.test(cont_table))
  
  print(fisher.test(cont_table))
} 
```



## Именное время

```{r,message=FALSE}
nomtense_syb <- read_csv2("./data/nominal_tense_siberia.csv")
nomtense_syb %>%
  mutate(in_siberia = as.logical(in_siberia),
         family=as.factor(family),
         nominal_tense = as.logical(case_when(
           nominal_tense == "N" ~ 0,
           nominal_tense == "Y" ~ 1
         )),
         tensed_possesion = as.logical(case_when(
           tensed_possesion == "N" ~ 0,
           tensed_possesion == "Y" ~ 1
         ))
  ) ->
  nomtense_syb


```

```{r,echo=use_skim,results=use_skim}
skim(nomtense_syb)

```



```{r}
head(nomtense_syb)
```


Рассмотрим два явления из этой области: собственно маркирование времени на именах и маркирование времени на обладаемом.

### Собственно время

Именное время (Nordlinger, Sadler, 2000) само по себе редкая категория. Согласно данным выборки, оно примерно одинаково редко как в Сибири, так и вне её. Оно вряд ли может быть названо ареальным для Сибири явлением.

```{r}
make_contingency_stats(nomtense_syb, "in_siberia", "nominal_tense")
```


### Посессивность с маркированием времени

```{r}
make_contingency_stats(nomtense_syb, "in_siberia", "tensed_possesion")
```

С другой стороны, для не менее редкого явления времени на обладаемом имени видна корреляция с ареалом: в 7 языках Сибири есть это явление, и согласно тесту Фишера, такое совместное распределение можно считать значимо неслучайным (p=0.026)

Полезно может быть также рассмотреть семьи, в языках которых есть это явление и которые относятся к Сибири и сравнить их с другими языками семьи. Это позволит отделить наследственность от ареальонсти.

Языки, которые относятся к Сибири и в которых есть явление:

```{r,echo=FALSE,results=FALSE}
# feat2 <- function(table, nonfamily_cols){
#   table %>%
#     count(across(c(family, {{ nonfamily_cols }}))) %>%
#     # filter(tensed_possesion & in_siberia) ->
#     filter(if_all(all_of({{ nonfamily_cols }}), ~ . == TRUE)) ->
#     sib_feat
#   
#   print(sib_feat)
#   
# }
# 
# nomtense_syb %>%
#   feat2(c(tensed_possesion, in_siberia))

```


```{r}
nomtense_syb %>%
  count(family, tensed_possesion, in_siberia, .drop = FALSE) %>%
  filter(tensed_possesion & in_siberia) ->
  sib_tensed_poss

sib_tensed_poss
  
  
```

Посчитаем, сколько в семьях всех остальных языков (сибирские и в них нет явления, либо несибирские с наличием или отсутствием явления). 

```{r}
nomtense_syb %>%
  # mutate(tensed_possesion = as.factor(tensed_possesion),
  #        in_siberia = as.factor(in_siberia)) %>%
  count(family, tensed_possesion, in_siberia, .drop = FALSE) %>%
  filter(!(tensed_possesion & in_siberia)) %>%
  group_by(family) %>% 
  summarise(n.other = sum(n)) ->
  nonsib_or_nontensed_poss

nonsib_or_nontensed_poss

```

После этого, совместим таблицы и сравним количество языков в семье, которые принадлежат сибирскому ареалу и в которых есть явление и количество всех остальных языков этой семьи. 

```{r}
sib_tensed_poss %>%
  left_join(nonsib_or_nontensed_poss, by="family")

```

Оказывается, что действительно, в тунгусско-маньчжурской семьяе языков, расположенных в Сибири и имеющих явление больше, чем сибирских языков без явления и несибирских языков вообще. Для уральской семьи в выборке доступно много языков и это не соблюдается. Однако мы знаем, что все остальные языки, это языки без явления (и большинство несибирские):

```{r}
nomtense_syb %>%
  # mutate(tensed_possesion = as.factor(tensed_possesion),
  #        in_siberia = as.factor(in_siberia)) %>%
  count(family, tensed_possesion, in_siberia, .drop = FALSE) %>%
  filter(!(tensed_possesion & in_siberia)) %>%
  filter(family == "Uralic")

```


Это подтверждает утверждение о связи явления с ареалом.


## Аттенуатив

Данные по аттенуативу: есть ли в языке особый показатель для *пониженной интенсивности* действия?

```{r,message=FALSE}
atten_syb <- read_csv("./data/atten_syb_2.csv")
atten_world <- read_csv("./data/atten_world.csv")
```


```{r,echo=use_skim,results=use_skim}
skim(atten_syb)
```


```{r}
head(atten_syb)
```

```{r,echo=use_skim,message=use_skim,results=use_skim}
skim(atten_world)
```

```{r}
head(atten_world)
```


Выборки пересекаются лишь по нескольким языкам:

```{r}
in_sib_world <- intersect(atten_syb$id, atten_world$glottocode)
in_sib_world

```


Добавим данные по тому, сибирский ли это язык, из первой выборки:


```{r}
atten_world %>%
  mutate(in_siberia = if_else(
    glottocode %in% in_sib_world, 1, 0
  )) %>%
  rename(., has_attenuative=has.atten) %>%
  mutate(family = as.factor(family), in_siberia = as.logical(in_siberia)) ->
  atten_world

atten_world
```


```{r}
atten_world %>%
  filter(has_attenuative %in% c(0,1)) %>%
  mutate(has_attenuative = as.logical(as.numeric(has_attenuative))) ->
  atten_world
```


```{r}
table(atten_world$has_attenuative, atten_world$in_siberia)
```


```{r}

atten_full <- merge(
  x = atten_syb,
  y = (atten_world %>% filter(!(glottocode %in% in_sib_world))),
  all = TRUE
)

head(atten_full)

```

```{r,echo=use_skim,message=use_skim,results=use_skim}
skim(atten_full)
```


```{r}
table(atten_full$has_attenuative)
```

```{r}

make_contingency_stats(atten_syb, 'has_attenuative', 'in_siberia')
```

Согласно графику, действительно в языках, отнесённых к Сибири, аттенуатив чаще присутствует, чем нет, а не в Сибири наоборот.
Однако статистические критерии (здесь уместно говорить о точном тесте Фишера) не поддерживают такой вывод.

Построим решающее дерево.

```{r}
set.seed(42)

atten_syb %>%
  mutate(family = as.factor(family), in_siberia = as.logical(in_siberia),
         has_attenuative = as.logical(has_attenuative)) ->
  atten_syb

atten_syb_fit <- ctree(has_attenuative ~ family + in_siberia, data = atten_syb)
plot(atten_syb_fit)
print(atten_syb_fit)

atten_syb_fit2 <- cforest(has_attenuative ~ family + in_siberia, data = atten_syb,
                          controls=cforest_unbiased(ntree=100, mtry=2))
# plot(atten_syb_fit2)
print(atten_syb_fit2)
```

Со стандартным значением α=0.05 оказывается в нашем случае, что алгоритм построения дерева выполняет лишь одно деление (https://cran.r-project.org/package=party). Предикат для разделения оказывается тривиальным (все семьи, где есть аттенуатив против остальных). Однако можно заметить также и выбросы, по одному выбивающемуся наблюдению в каждой группе.

Языки, которые относятся к Сибири и в которых есть явление:

```{r}
atten_syb %>%
  count(family, has_attenuative, in_siberia, .drop = FALSE) %>%
  filter(has_attenuative & in_siberia) ->
  syb_atten

syb_atten
  
```

```{r}
atten_syb %>%
  count(family, has_attenuative, in_siberia, .drop = FALSE) %>%
  filter(!(has_attenuative & in_siberia)) %>%
  group_by(family) %>%
  summarise(n.other = sum(n)) ->
  nonsib_or_nonatten

nonsib_or_nonatten
```

```{r}
syb_atten %>%
  left_join(nonsib_or_nonatten, by="family")
```

Согласно небольшой выборке, аттенуатив не специфичен для Сибири (ср. уральские и сибирские тюркские.)


```{r}
atten_syb %>%
  count(family, has_attenuative, in_siberia, .drop = FALSE) %>%
  filter(!(has_attenuative & in_siberia)) %>%
  filter(family %in% c("Eskimo-Aleut", "Chukotko-Kamchatkan"))
```


```{r}
atten_syb %>%
  count(family, has_attenuative, in_siberia, .drop = FALSE) %>%
  filter(!(has_attenuative & in_siberia)) %>%
  filter(family %in% c("Uralic", "Turkic"))
```


### Данные по миру

Рассмотрим теперь, как малые данные околосибирской выборки встраиваются в несколько больший мировой контекст.

```{r}
head(atten_full)
```

В выборке много уральских, тюркских, монгольских, эскимоссо-алеутских за счёт слияния с околосибирской соединения:

```{r,fig.height=8}
atten_full %>%
  group_by(family) %>%
  summarise(N = n()) %>%
  mutate(family = fct_reorder(family, N)) %>%
  ggplot(aes(x=family, y=N)) +
  geom_col() +
  coord_flip()
```

```{r}
atten_world
```


```{r}
atten_full %>%
  mutate(family = as.factor(family), in_siberia = as.logical(in_siberia),
         has_attenuative = as.logical(has_attenuative)) ->
  atten_full

atten_full %>%
  filter(!is.na(has_attenuative)) %>%
  make_contingency_stats("has_attenuative", "in_siberia")

```


```{r}
atten_full %>%
  filter(!is.na(has_attenuative)) %>%
  ctree(has_attenuative ~ family + in_siberia, data = .) ->
  atten_full_fit

plot(atten_full_fit)
print(atten_full_fit)
```

На этой выборке, включающей много мировых языков, наиболее важным предикатом оказывается то, в Сибири ли язык! Тут тоже не выполняется дальнейших делений в дереве, как и в ситуации выше, с околосибирской выборкой. 

```{r}
atten_full %>%
  count(family, has_attenuative, in_siberia, .drop = FALSE) %>%
  filter(has_attenuative & in_siberia) ->
  world_atten
  
 
atten_full %>% 
  count(family, has_attenuative, in_siberia, .drop = FALSE) %>%
  filter(!(has_attenuative & in_siberia)) %>%
  group_by(family) %>%
  summarise(n.other = sum(n)) ->
  nonworld_or_nonatten

world_atten

world_atten %>%
  left_join(nonworld_or_nonatten, by="family")

```

Рассуждения выше про уральские и тюркские остаются актуальны, но действительно на мировой выборке то, сибирский ли язык, оказывается ключевым фактором.



## Пролатив


```{r,message=FALSE,echo=FALSE}
prol_syb <- read_csv2("./data/model_prol_siberia 2.csv")
prol_syb %>%
  rename(is_siberian=`siberian?`, prolative_case = `prolative case`) %>%
  mutate(is_siberian = as.logical(is_siberian),
         family=as.factor(family),
         prolative_case = as.logical(case_when(
           prolative_case == "not attested" ~ 0,
           prolative_case == "attested" ~ 1
         ))
  ) ->
  prol_syb

```


```{r,echo=use_skim,results=use_skim}
skim(prol_syb)


head(prol_syb)
```

```{r}
make_contingency_stats(prol_syb, "is_siberian", "prolative_case")
```

Картина по пролативу на небольшой (немного другой) околосибирской выборке более явная, чем была по аттенуативу. Здесь видим, значимые значения критериев χ² и теста Фишера (p=0.026).
Более однозначно выглядит и график: пролатив почти не представлен в несибирских языках, а сибирские языки делятся на две равные группы по его наличию.


```{r}
prol_syb %>%
  filter(!is.na(prolative_case)) %>%
  ctree(prolative_case ~ family + is_siberian, data = .) ->
  prol_syb_fit

plot(prol_syb_fit)
print(prol_syb_fit)
```

Точно так же, как и выше, алгоритм просто отобрал семьи, где присутствует пролатив.

Ситуация почти не меняется, если семплировать данные и повторять построение. Однако иногда принадлежность к Сибири может служить вторым предикатом для отобранных по семплу семей.


```{r}
set.seed(12)

for(i in 1:7){

nona <- prol_syb %>%  filter(!is.na(prolative_case))
 
sample <- sample(c(TRUE, FALSE), nrow(nona), replace=TRUE, prob=c(0.65,0.35))
    
prol_syb_train  <- nona[sample, ]
prol_syb_test   <- nona[!sample, ]

prol_syb_train %>%
  filter(!is.na(prolative_case)) %>%
  ctree(prolative_case ~ family + is_siberian, data = .) ->
  prol_syb_fit2

plot(prol_syb_fit2)
print(prol_syb_fit2)

}
```


```{r}
prol_syb %>%
  count(family, prolative_case, is_siberian, .drop = FALSE) %>%
  filter(prolative_case & is_siberian) ->
  sib_prolatives

sib_prolatives
  
```


Посчитаем, сколько в семьях всех остальных языков (сибирские и в них нет явления, либо несибирские с наличием или отсутствием явления). 

```{r}
prol_syb %>%
  count(family, prolative_case, is_siberian, .drop = FALSE) %>%
  filter(!(prolative_case & is_siberian)) %>%
  group_by(family) %>%
  summarise(n.other = sum(n))  ->
  nonsib_or_noprolative

nonsib_or_noprolative

```

После этого, совместим таблицы и сравним количество языков в семье, которые принадлежат сибирскому ареалу и в которых есть явление и количество всех остальных языков этой семьи. 

```{r}
sib_prolatives %>%
  left_join(nonsib_or_noprolative, by="family")

```

Здесь ситуация в целом аналогична ситуации выше с временем на обладаемом: в семьях в целом преобладают интересующие нас языки — сибирские и с явлением. Их больше или столько же, сколько вообще всех остальных языков семьи в выборке. Про эскимосско-алеутские и уральские языки в целом укладываются в картину и будут подробнее обсуждены ниже. Разумные исключения здесь — чукотско-камчатские и юкагирские, среди которых нет несибирских языков (а вообще все языки с явлением).


```{r}
prol_syb %>%
  filter(family %in% c("Chukotko-Kamchatkan", "Yukaghir"))
```

```{r}
prol_syb %>%
  count(family, prolative_case, is_siberian, .drop = FALSE) %>%
  filter(!(prolative_case & is_siberian)) %>%
  filter(family %in% c("Eskimo-Aleut", "Uralic"))

```
Видим, что в эскимосско-алеутских в целом распространён пролатив. С другой стороны, в уральских пролатив встречается лишь в 2 несибирских языках и не встречается в 2 сибирских. В целом это укладывается в картину.


## Обсуждение

Мы рассмотрели некоторые явления Сибири в связи с идеей о Сибири как ареале.

Для аттенуатива при рассмотрении мировой выборки и для пролатива и времени на обладаемом при рассмотрении уже небольших выборок видна связь наличия явления и того, сибирский ли язык.

Здесь мы прибегаем к более простым моделям, учитывающим прежде всего сам ареал. Однако для пролатива и времени на обладаемом можно говорить как минимум о стабильности (в терминах Nichols) этих явлений в Сибири.
Здесь не так важно оказывается рассматривать генетическую принадлежность, поскольку видна распространнёность явления в Сибири и меньшая распространнёность вне её. То есть Сибирь оказывается островком стабильности для этого явления. 

Тем не менее, генетическую близость мы также смогли учесть при анализе.

Мы пробовали строить решающее дерево для оценки важностей переменных. Но во многих случаях алгоритм решающего дерева строил пень, дерево глубиной 1, а предикат был тривиальным: "семья находится среди семей с пролативом".


