---
title: "areal-effects"
output: html_document
date: "2023-06-26"
---

```{r setup, include=FALSE}
knitr::opts_chunk$set(echo = TRUE)
```

```{r,message=FALSE,echo=FALSE}
library(readr)
library(dplyr)

library(ggplot2)

library(skimr)

# решающие деревья
library(party)
```


## Аттенуатив

Данные по аттенуативу: есть ли в языке особый показатель для *пониженной интенсивности* действия?

```{r,message=FALSE,echo=FALSE}
atten_syb <- read_csv("./data/atten_syb_2.csv")
atten_world <- read_csv("./data/atten_world.csv")
```


```{r}
skim(atten_syb)
```


```{r}
head(atten_syb)
```

```{r}
skim(atten_world)
```

```{r}
head(atten_world)
```


Выборки пересекаются лишь по нескольким языкам:

```{r}
in_sib_world <- intersect(atten_syb$id, atten_world$glottocode)
in_sib_world

```


Добавим данные по тому, сибирский ли это язык, из первой выборки:


```{r}
atten_world %>%
  mutate(in_siberia = if_else(
    glottocode %in% in_sib_world, 1, 0
  )) %>%
  rename(., has_attenuative=has.atten) %>%
  mutate(family = as.factor(family), in_siberia = as.logical(in_siberia)) ->
  atten_world

atten_world
```


```{r}
atten_world %>%
  filter(has_attenuative %in% c(0,1)) %>%
  mutate(has_attenuative = as.logical(as.numeric(has_attenuative))) ->
  atten_world
```


```{r}
table(atten_world$has_attenuative, atten_world$in_siberia)
```

```{r}

atten_world %>%
  mutate(in_siberia = if_else(
    glottocode %in% in_sib_world, 1, 0
  )) %>%
  rename(., has_attenuative=has.atten) %>%
  mutate(family = as.factor(family), in_siberia = as.logical(in_siberia),
         has_attenuative = as.logical(has_attenuative)) ->
  atten_world


atten_world
```

```{r}

atten_full <- merge(
  x = atten_syb,
  y = (atten_world %>% filter(!(glottocode %in% in_sib_world))),
  all = TRUE
)

skim(atten_full)

atten_full

```

```{r}
table(atten_full$has_attenuative)
```



Рассчитаем сперва базовые статистики для категориальных переменных на небольшой выборке, связанной с Сибирью.
Мы построим таблицу сопряжённости, мозаичный график в качестве визуализации этой таблицы, а также проверим распределение по критерию χ² и точным тестом Фишера (более верным при малом количестве данных)

```{r}
make_contingency_stats <- function(table, col1, col2){
  formula <- as.formula(
    paste(
      "~", paste(c(col1, col2), collapse = "+"),
      collapse=" "
    )
  )
  
  cont_table <- xtabs(formula, data=table)
  
  print(cont_table)
  
  mosaicplot(cont_table)
  
  print(chisq.test(cont_table))
  
  print(fisher.test(cont_table))
} 

make_contingency_stats(atten_syb, 'has_attenuative', 'in_siberia')
```

Согласно графику, действительно в языках, отнесённых к Сибири, аттенуатив чаще присутствует, чем нет, а не в Сибири наоборот.
Однако статистические критерии (здесь уместно говорить о точном тесте Фишера) не поддерживают такой вывод.

Построим решающее дерево.

```{r}
set.seed(42)

atten_syb %>%
  mutate(family = as.factor(family), in_siberia = as.logical(in_siberia),
         has_attenuative = as.logical(has_attenuative)) ->
  atten_syb

atten_syb_fit <- ctree(has_attenuative ~ family + in_siberia, data = atten_syb)
plot(atten_syb_fit)
print(atten_syb_fit)

atten_syb_fit2 <- cforest(has_attenuative ~ family + in_siberia, data = atten_syb,
                          controls=cforest_unbiased(ntree=100, mtry=2))
# plot(atten_syb_fit2)
print(atten_syb_fit2)
```

Со стандартным значением α=0.05 оказывается в нашем случае, что алгоритм построения дерева выполняет лишь одно деление (https://cran.r-project.org/package=party). В данном случае, предикат для разделения оказывается тривиальным (все семьи, где есть аттенуатив против остальных). Однако можно заметить также и выбросы, по одному выбивающемуся наблюдению в каждой группе.

### Данные по миру


```{r}
atten_full
```

```{r}
atten_full %>%
  mutate(family = as.factor(family), in_siberia = as.logical(in_siberia),
         has_attenuative = as.logical(has_attenuative)) ->
  atten_full

atten_full %>%
  filter(!is.na(has_attenuative)) %>%
  make_contingency_stats("has_attenuative", "in_siberia")

```


```{r}
atten_full %>%
  filter(!is.na(has_attenuative)) %>%
  ctree(has_attenuative ~ family + in_siberia, data = .) ->
  atten_full_fit

plot(atten_full_fit)
print(atten_full_fit)
```

На этой выборке, включающей много мировых языков, наиболее важным предикатом оказывается то, в Сибири ли язык! Тут тоже не выполняется дальнейших делений в дереве, как и в ситуации выше, с околосибирской выборкой. 


## Пролатив


```{r,message=FALSE,echo=FALSE}
prol_syb <- read_csv2("./data/model_prol_siberia 2.csv")
prol_syb %>%
  rename(is_siberian=`siberian?`, prolative_case = `prolative case`) %>%
  mutate(is_siberian = as.logical(is_siberian),
         family=as.factor(family),
         prolative_case = as.logical(case_when(
           prolative_case == "not attested" ~ 0,
           prolative_case == "attested" ~ 1
         ))
  ) ->
  prol_syb

```


```{r}
skim(prol_syb)


head(prol_syb)
```

```{r}
make_contingency_stats(prol_syb, "is_siberian", "prolative_case")
```

Картина по пролативу на небольшой (немного другой) околосибирской выборке более явная, чем была по аттенуативу. Здесь видим, значимые значения критериев χ² и теста Фишера (p=0.026).
Более однозначно выглядит и график: пролатив почти не представлен в несибирских языках, а сибирские языки делятся на две равные группы по его наличию.

```{r}
prol_syb %>%
  filter(!is.na(prolative_case)) %>%
  ctree(prolative_case ~ family + is_siberian, data = .) ->
  prol_syb_fit

plot(prol_syb_fit)
print(prol_syb_fit)
```



